臺灣臺北地方法院刑事判決　　　　　　　 96年度訴字第505號
公　訴　人　臺灣臺北地方法院檢察署檢察官
被　　　告　甲○○
上列被告因商業會計法等案件，經檢察官提起公訴（95年度偵緝
字第1730號），因被告於準備程序中對犯罪事實為有罪之陳述，
經告以簡式審判之意旨，並聽取當事人之意見後，經本院合議庭
裁定由受命法官獨任進行簡式審判程序，判決如下：
    主    文
甲○○連續商業負責人，以明知為不實之事項，而填製會計憑證
，處有期徒刑壹年，緩刑參年。
    犯罪事實
一、甲○○於民國九十二年五月十四日擔任臺北市○○區○○街
    四○九號五樓之三俊億國際有限公司（下稱俊億公司）之負
    責人，為商業會計法所規範之商業負責人，詎其明知營業人
    應依銷售貨物或勞務之實際情況，據實開立統一發票，亦知
    悉俊億公司並無實際進貨或銷貨之事實，竟基於明知不實之
    事項而填製會計憑證及幫助不特定營業人逃漏稅捐之概括犯
    意，以俊億公司名義，連續於九十二年五月至十二月間之不
    詳時間，在不詳地點填製買受人、品名、數量及金額均不實
    之會計憑證即統一發票共計六十六紙，銷售金額總計四千二
    百九十四萬三千九百五十元，分別交付如附表所示之蕾絲國
    際開發有限公司等十四家營業人，充作為進項憑證，而由各
    該營業人將上開六十六紙進項發票持之向稅捐稽徵機關申報
    營業稅時予以行使，用以申報扣抵進項稅額，以此不正當方
    法幫助其逃漏營業稅額共計二百十四萬七千一百九十七元。
二、案經財政部臺灣省中區國稅局移送臺灣臺中地方法院檢察署
    呈請臺灣高等法院檢察署檢察長令轉臺灣臺北地方法院檢察
    署檢察官偵查起訴，並經本院合議庭裁定由受命法官獨任進
    行簡式審判程序。
    理    由
一、訊據被告甲○○對於上開犯罪事實坦承不諱（本院卷第十六
    頁），且有營利事業登記基本資料查詢單一紙、臺北市政府
    九十五年十月二十三日府建商字第○九五八四五八九七○○
    號函附俊億公司登記卷宗一份、財政部臺灣省中區國稅局東
    山稽徵所九十六年三月八日中區國稅東山三字第○九六○○
    ○三八五一號函附俊億公司專案申請調檔統一發票查核清單
    暨清單影本一份在卷可稽（偵查卷第二十九頁、第四十五頁
    、第六十六頁），並有財政部臺灣省中區國稅局東山稽徵所
    九十三年十月二十九日中區國稅東山三字第○九三○○二一
    二五八號移送書所附營業稅稅籍查詢作業單一紙、營業稅年
    度資料查詢銷項去路明細查詢單一份附卷可參（臺灣臺中地
    方法院檢察署九十三年度偵字第一九四七三號偵查卷第十三
    頁反面至第十五頁反面）。被告上開任意性之自白，經前揭
    證據補強後，應認與事實相符，而得作為認定被告犯罪之證
    據。本案事證明確，被告犯行堪以認定，應依法論科。
二、查本件被告行為後，刑法部分條文已於九十四年二月二日經
    總統令修正公布，並於九十五年七月一日施行，且商業會計
    法第七十一條亦於九十五年五月二十四日公布，於同年月二
    十六日生效。而按行為後法律有變更者，適用行為時之法律
    ，但行為後之法律有利於行為人者，適用最有利於行為人之
    法律，刑法第二條第一項定有明文。此條規定係規範行為後
    法律變更所生新舊法律比較適用之準據法，本身尚無新舊法
    比較之問題，於新法施行後，應一律適用新法第二條第一項
    之規定，為「從舊從輕」之比較，先予敘明。再按本次法律
    變更，比較時應就罪刑有關之共犯、未遂犯、想像競合犯、
    牽連犯、連續犯、結合犯，以及累犯加重、自首減輕暨其他
    法定加減原因（如身分加減）與加減例等一切情形，綜其全
    部罪刑之結果而為比較，最高法院九十五年五月二十三日九
    十五年度第八次刑庭會議決議參照。茲就本件新舊法比較結
    果說明如下：
  (一)查修正後刑法第三十三條第五款規定罰金刑為新臺幣一千元
    以上，以百元計算之，而修正前則規定罰金為一元以上，且
    以銀元為計算單位，經依罰金罰鍰提高標準條例第一條前段
    ，以及現行法規所定貨幣單位折算新臺幣條例第二條規定折
    算後，罰金刑則為新臺幣三十元以上，經比較新、舊法之結
    果，修正後之法律並未較有利於行為人。
  (二)刑法修正後，刪除第五十五條關於牽連犯之規定，此刪除雖
    非犯罪構成要件之變更，但顯均已影響行為人刑罰之法律效
    果，自屬法律有變更，而依舊法第五十五條規定，牽連犯乃
    將被告之數罪以一罪論，然修法後刑法已刪除該條規定，則
    不得以一罪論，經比較修正前後之法律，修正後法律亦無有
    利於行為人之情況。
  (三)關於連續犯之規定，修正前刑法第五十六條規定：「連續數
    行為而犯同一之罪名者，以一罪論。但得加重其刑至二分之
    一。」而修正後刑法則刪除第五十六條之規定，已不得再論
    以一罪。是比較修正前後之規定，修正後法律並無有利於行
    為人之情況。
  (四)商業會計法於九十五年五月二十四日修正公布，於同年月二
    十六日生效。其中商業會計法第七十一條修正前、後之構成
    要件雖均相同，但修正前之法定刑為「五年以下有期徒刑、
    拘役或科或併科新臺幣十五萬元以下罰金」，而九十五年五
    月二十六日生效之新法第七十一條之法定刑則為「處五年以
    下有期徒刑、拘役或科或併科新臺幣六十萬元以下罰金」，
    比較新、舊法之結果，被告行為時之舊法對被告較為有利。
  (五)綜合上開比較之結果，九十五年七月一日修正施行之刑法部
    分條文，以及九十五年五月二十四日修正公布，於同年月二
    十六日生效之商業會計法第七十一條，其適用結果並無有利
    於被告之情形，依前開法律規定，自應適用被告行為時即修
    正前刑法之相關規定，以及修正前商業會計法第七十一條規
    定論處。末查刑法第七十四條關於緩刑之規定雖於被告行為
    後有所變更，惟因本案被告行為時係在九十五年七月一日前
    ，依據最高法院九十五年度第八次刑事庭會議決議，仍應適
    用九十五年七月一日修正生效之緩刑規定，而無比較新、舊
    法之必要，附此敘明。
三、按統一發票係營業人依營業稅法規定於銷售貨物或勞務時，
    開立並交付予買受人之交易憑證，足以證明會計事項之經過
    ，應屬商業會計法所稱之會計憑證，此業經最高法院八十七
    年度臺非字第三八九號判決釋明在案。又按商業會計法第七
    十一條第一款以明知為不實之事項，而填製會計憑證之罪，
    原即含有業務上登載不實之本質，應逕論以商業會計法第七
    十一條第一款之罪，最高法院八十五年度臺上字第三一四五
    號判決可資參照。且按稅捐稽徵法第四十三條第一項所稱之
    「幫助犯第四十一條之罪」，為特別法明定以幫助犯罪為構
    成要件之犯罪類型，亦為稅捐稽徵法特別規定，屬於一獨立
    之犯罪型態，性質上乃係實施犯罪之正犯，與刑法上幫助犯
    之具絕對從屬性者不同，不必有「正犯」之存在亦能成立犯
    罪，最高法院亦著有九十二年度臺上字第二八七九號判決可
    資參酌。是核被告虛開統一發票而幫助他人逃漏稅捐之行為
    ，係犯修正前商業會計法第七十一條第一款之填製不實會計
    憑證罪，以及稅捐稽徵法第四十三條第一項之幫助逃漏稅捐
    罪。其多次填製不實會計憑證及幫助納稅義務人逃漏稅捐之
    犯行，時間緊接，犯罪方法均相同，分別觸犯構成要件相同
    之罪名，顯係各基於概括犯意而為，均為連續犯，應依修正
    前刑法第五十六條之規定各論以連續填製不實會計憑證及連
    續幫助納稅義務人逃漏稅捐罪。被告所犯上開二罪間，有方
    法目的之牽連關係，應依修正前刑法第五十五條之規定從重
    論以修正前商業會計法第七十一條第一款之連續填製不實會
    計憑證罪。爰審酌被告擔任虛設公司之負責人，其犯行助長
    他人以不正之方法逃漏稅捐之經濟犯罪，使國家損失大量稅
    收達二百十四萬七千一百九十七元，嚴重危害國家經濟發展
    與社會秩序，犯罪所生危害重大，惟犯後坦承犯行、態度尚
    佳，及其生活狀況與智識程度等一切情狀，量處如主文所示
    之刑，以示懲儆。末查被告未曾因故意犯罪受有期徒刑以上
    刑之宣告，此有臺灣高等法院被告前案紀錄表一份可查，因
    一時失慮、致罹刑典，犯後已坦承犯行、深表悔意，經此次
    起訴與審判之教訓後，當知所警惕，信無再犯之虞，本院因
    認前開所宣告之刑，以暫不執行為適當，爰並予宣告緩刑三
    年，以勵自新。
據上論斷，應依刑事訴訟法第二百七十三條之一第一項、第二百
九十九條第一項前段，修正前商業會計法第七十一條第一款，稅
捐稽徵法第四十三條第一項，刑法第十一條前段、第二條第一項
前段，修正前刑法第五十六條、第五十五條，刑法第七十四條第
一項第一款，判決如主文。
本案經檢察官王志超到庭執行職務
中　　華　　民　　國　　96　　年　　5 　　月　　11　　日
　　　　　　　　　刑事第七庭  法　官　余明賢
以上正本證明與原本無異。
如不服本判決，應於判決送達後10日內，向本院提出上訴狀。
　　　　　　　　　　　　　　　書記官　葉潔如
中　　華　　民　　國　　96　　年　　5 　　月　　14　　日
附錄本案論罪科刑法條全文
修正前商業會計法第七十一條
商業負責人、主辦及經辦會計人員或依法受託代他人處理會計事
務之人員有左列情事之一者，處五年以下有期徒刑、拘役或科或
併科新臺幣十五萬元以下罰金：
一  以明知為不實之事項，而填製會計憑證或記入帳冊者。
二  故意使應保存之會計憑證、帳簿報表滅失毀損者。
三  意圖不法之利益而偽造、變造會計憑證、帳簿報表內容或撕
    毀其頁數者。
四  故意遺漏會計事項不為記錄，致使財務報表發生不實之結果
    者。
五  其他利用不正當方法，致使會計事項或財務報表發生不實之
    結果者。
稅捐稽徵法第四十三條
教唆或幫助犯第四十一條或第四十二條之罪者，處三年以下有期
徒刑、拘役或科新臺幣六萬元以下罰金。
稅務人員、執行業務之律師、會計師或其他合法代理人犯前項之
罪者，加重其刑至二分之一。
稅務稽徵人員違反第三十三條規定者，除觸犯刑法者移送法辦外
，處一萬元以上五萬元以下罰鍰。
